【裁判字號】    98,簡上,41
【裁判日期】    980608
【裁判案由】    毒品危害防制條例
【裁判全文】
臺灣臺北地方法院刑事判決              98年度簡上字第41號
上  訴  人
即  被  告  丙○○
指定辯護人  本院公設辯護人丁○○
上列上訴人即被告因違反毒品危害防制條例案件，不服本院於中
華民國97年12月9 日所為97年度簡字第5054號第一審簡易判決（
聲請簡易判決處刑案號：臺灣臺北地方法院檢察署97年度偵字第
26135號），提起上訴，本院管轄之第二審合議庭判決如下：
    主  文
上訴駁回。
    事  實
壹、丙○○曾經施用過甲基安非他命，明知甲基安非他命係毒品
    危害防制條例第2 條第2 項所管制之第二級毒品，未經許可
    ，不得擅自持有，竟基於持有第二級毒品之犯意，於民國97
    年10月上旬某日，在其位於臺北市○○區○○街住處附近，
    自友人甲○○處取得第二級毒品甲基安非他命混雜第三級毒
    品愷他命之毒品1 包（驗餘淨重：0.1367公克，下稱系爭毒
    品）後，即持有之。嗣經警於97年10月19日12時30分許，在
    臺北市松山區○○○路199 號長庚紀念醫院（下稱長庚醫院
    ）急診室盤查丙○○時，丙○○因心慌將內置放有系爭毒品
    之豹紋小錢包（下稱系爭錢包）棄置於急診室內病床上，經
    醫院內保全人員發覺，始報警而查獲。
貳、案經臺北市政府警察局松山分局報告臺灣臺北地方法院檢察
    署檢察官偵查後聲請簡易判決處刑。
    理  由
壹、程序事項：
一、按「最輕本刑為三年以上有期徒刑或高等法院管轄第一審案
    件或被告因智能障礙無法為完全之陳述，於審判中未經選任
    辯護人者，審判長應指定公設辯護人或律師為其辯護；其他
    審判案件，低收入戶被告未選任辯護人而聲請指定，或審判
    長認有必要者，亦同」，刑事訴訟法第31條第1 項定有明文
    。查本件被告丙○○於具狀上訴時，即主張自己罹患有器質
    情感性徵候群之精神疾病，為有精神障礙之人，本院為使其
    獲得法律專業之協助，爰依前述規定於審判程序中指定公設
    辯護人為其辯護，合先敘明。
二、關於檢察官起訴書證據清單所提之證據資料，被告丙○○除
    對於證人甲○○在警詢之證述及扣案甲基安非他命爭執其證
    據能力外，對於其餘證據資料之證據能力均不加以爭執，而
    本院審核其餘證據資料作成之情況，亦無不具證據能力之情
    形，則該等證據資料自有證據能力，合先敘明。
三、被告雖辯稱本件係員警之線民甲○○將系爭毒品交付予被告
    後，再誘被告至醫院，由埋伏之員警查獲，不僅係陷害教唆
    ，甚至屬於栽贓之行為，則查獲之系爭毒品應無證據能力云
    云。惟查：
  (一)按所謂「誘捕偵查」，指偵查人員基於犯罪偵查之目的，自
    己或利用線民以挑唆或配合他人犯罪之方式進行偵查，在犯
    罪結果未發生前予以逮捕；而「陷害教唆」原是刑法總則理
    論中指稱行為人為使他人受刑事處罰之目的，而教唆原無犯
    罪決意者產生犯意進而實施犯罪，再收集犯罪證據或加以逮
    捕而言。我國司法實務見解有用「誘捕偵查」來稱謂「機會
    教唆」，用以區別「陷害教唆」之情形。惟「誘捕偵查」是
    指採用引「誘」手段以「捕」抓獵物（行為人）之「偵查」
    手法，在本質上根本就未區分該行為人本來有無犯罪決意，
    其為一刑事訴訟法上之概念；而「陷害教唆」則是指刑法總
    則中無法認定教唆者具有教唆故意，從而不成立教唆犯之情
    形，兩者原本風牛馬不相及（吳元曜，論誘捕偵查在刑事訴
    訟上之效力，律師雜誌第299 期，頁83頁）。又陷害教唆僅
    係國家違法誘捕偵查行為之一種型態，如僅以前者來掌握後
    者，將使問題之面向過於簡化；且陷害教唆理論之直接效力
    僅止於教唆者之刑責，如何處理被教唆者，是當代各國司法
    實務及國際人權法院關注之焦點所在，同時亦是國家追訴及
    干預行為之界限問題，而陷害教唆理論並非用來且亦無能處
    理此問題；縱使就教唆者而言，陷害教唆理論亦難解決所教
    唆之罪也處罰未遂或危險犯之情形（林鈺雄，國家機關挑唆
    犯罪之法律效果，臺大法學論叢第35卷第1 期，頁26-27）
    。況陷害教唆可能係私人行為，未必是偵查機關所發動，故
    與司法警察「誘捕偵查」未必有關，私人「陷害教唆」與司
    法警察「誘捕偵查」應有不同考量及法律效果；且「陷害教
    唆」是唆使原本無犯意者實施犯罪，而「誘捕偵查」可能僅
    對被告提供犯罪機會，也可能以教唆犯、幫助犯或共同正犯
    型態為之，其對象可能是沒有犯意者，亦可能是犯意未定或
    已有犯意者（吳巡龍，論誘捕偵查─兼評最高法院92年度台
    上字第4558號判決，月旦法學雜誌第141 期，頁270） 。綜
    此，「陷害教唆」、「誘捕偵查」二者既有如此之不同，目
    前實務界以刑法學者所常用之「陷害教唆」一詞表示司法警
    察違法誘捕偵查之概念，尚非妥適。本院將以「誘捕偵查」
    一詞統稱向來司法實務見解所稱之「機會提供型」（釣魚）
    與「犯意創造型」（陷害教唆）兩種偵查行為。
  (二)按隨著毒品販賣、組織犯罪等重大犯罪之不斷昇高，嚴重危
    及人民之生命、自由及財產，如何有效破獲此類犯罪問題，
    遂成各國所嚴重關切及亟須處理之問題，而誘捕偵查（尤其
    是臥底警探）之秘密偵查方式，被認為係有效且應被容許之
    犯罪偵查行為（楊雲樺，正當的法律程序對偵查行為的控制
    ─以可歸責於國家的誘使犯罪為例，臺灣本土法學雜誌第17
    期，頁149） ，我國毒品危害防制條例於92年7 月9 日修正
    公布而增訂之第32條之1 、第32條之2 有關控制下交付偵查
    行為，即其適例。惟不計代價、不問是非、不擇手段之真實
    發現，並非現代刑事訴訟之原則，因現代民主法治國家之刑
    事訴訟，並非以發現真實為唯一目的，可因此罔顧公平正義
    及人性尊嚴而不惜任何代價之獲得，因此警察喬裝尋芳客查
    緝妨害風化案件、喬裝顧客查緝盜版及色情光碟、匿名上網
    釣出援交者、唆使吸毒誘餌向供應者佯稱購毒等遊走法治國
    邊緣之追訴手法，即必須有所節制。此誠如拉丁法諺所提及
    ：venire contra factum proprium ，亦即國家不得自相矛
    盾，一方面去挑唆犯罪，另一方面卻去追訴其自身所挑唆而
    來之犯罪（林鈺雄，國家挑唆犯罪之認定與證明─評三則最
    高法院92年度之陷害教唆判決，月旦法學雜誌第111 期，頁
    208） 。畢竟，國家偵查機關之任務在於追訴已發生之犯罪
    ，而非製造人民犯罪，更不是蓄意去挑唆人民犯罪後再予以
    追訴，此不但是國家犯罪偵查機關任務權限之界限，亦是一
    種禁止自相矛盾之「國家之禁反言」。警察職權行使法第3
    條第3 項規定：「警察行使職權，不得以引誘、教唆人民犯
    罪或其他違法之手段為之」，即在貫徹此一意旨。
  (三)按誘捕行為，乃偵查機關誘使行為人為犯罪行為，並在其踐
    行犯罪行為時予以逮捕，國家機關誘捕行為直接介入當事人
    意思形成之過程，即屬於對行為人內在精神自由之干預。依
    民主法治國家之憲政法理，國家干預人民受憲法保障之基本
    權，必須事先取得明確之法律授權依據，始得為之，此為法
    律保留原則之基本要求（闕光威、方文萱，從大法官會議解
    釋的規範體系探討誘捕的合憲性問題，刑事法雜誌第46卷第
    5 期，頁62、63）。依據憲法優位性之原則，刑事訴訟上之
    基本權干預，亦受法律保留原則之拘束。然而，由於當代基
    本權體系之重大變遷，使得基本權干預之概念與法律保留原
    則之領域，產生雙重之擴張現象，而偵查活動本質上又有向
    未來開展之形成性，尤其是現代科技在犯罪及偵查措施上之
    運用。這些發展產生法治國之兩難：一方面，刑事訴訟不能
    成為憲法基本權保護之化外之地；另一方面，過度細節之法
    律授權要求，將會導致偵查活動之寸步難行。為兼顧現代科
    技及偵查活動之形成性、多樣性之特色，應承認司法警察之
    一般調查權限，得作為無強制力且質量輕微之資訊干預基礎
    。但這不能架空法律保留之要求，亦即已經立法特別授權之
    清單（如通訊監察）、憲法之古典權利清單（如我國憲法第
    7 條以下所規定之基本權利）或涉及刑法構成要件之干預性
    偵查措施（如以設備窺視他人非公開之活動），皆不得援引
    一般調查權限作為干預之授權基礎；反之，上述所示以外僅
    涉及一般人格權或資訊自決權之非強制性干預措施，原則上
    可援引一般調查權限作為干預基礎，僅生比例原則之問題。
    惟不論司法警察以何種喬裝或臥底偵查手法，誘捕偵查皆不
    在司法警察之權限範圍，因國家不得為了追訴犯罪而去製造
    犯罪（林鈺雄，干預保留與門檻理論─司法警察（官）一般
    調查權限之理論探討，政大法學評論第96期，頁224-226）
    。為我國法律主要繼受國家之一之德國，其比例原則首先即
    適用於包括行政處分與強制執行在內之警察法領域，而後逐
    漸發展成行政法領域中普遍適用之原則，最後甚至成為法治
    國家下憲法上之原則（蔡宗珍、公法上之比例原則初論─以
    德國法之發展為中心，政大法學評論第62期，頁80-89） 。
    況我國警察職權行使法第3 條第1 項亦明定警察行使職權應
    符合比例原則，規定：「警察行使職權，不得逾越所欲達成
    執行目的之必要限度，且應以對人民權益侵害最少之適當方
    法為之」。因此，在我國誘捕偵查行為迄未有一般性法律授
    權依據之情況下，縱認為最高法院經由判決而逐漸累積之司
    法先例，可作為司法警察實施誘捕偵查行為之依據，亦應在
    個案以比例原則檢驗誘捕偵查行為之合法性與否，庶以兼顧
    人權保障與犯罪追訴之有效性。
  (四)依比例原則檢驗誘捕偵查行為，則國家以誘捕作為偵查手段
    時，不論是何種型態（我國司法實務稱為「教唆陷害」之「
    犯意誘發型」及稱為「釣魚」之「機會提供型」），皆應符
    合必要性（非透過誘捕偵查難以追訴）、狹義比例原則（誘
    捕偵查所侵害之法益與追訴犯罪所得之利益應合於比例）等
    要求。因此，誘捕偵查實施之要件，原則上應具備：1.被告
    自己犯罪或被告自己主動意欲犯罪之情形；2.誘捕之實施僅
    在於為取得證明該犯罪之證據；3.非實施誘捕偵查無法取得
    欲取得之證據或幾乎無法取得之情形；4.誘捕偵查係針對重
    大、隱密、不易發現之犯行（如毒品犯罪、組織犯罪、貪污
    犯罪等）等要件，方認為屬於合法之誘捕行為（黃朝義，誘
    捕偵查之相關法律問題─最高法院八十九年台上字第九一八
    號等相關刑事判決評釋，臺灣本土法學雜誌第13期，頁103
    ）。而目前我國最高法院所容許之誘捕偵查行為，主要亦以
    毒品、組織與貪污犯罪等為最大宗。況關於誘捕偵查必須針
    對重大、隱密、不易發現之犯行，在我國現行實務上特具意
    義，因近年來警察為取締色情，執行掃黃勤務，在績效壓力
    之考量下，對於掃黃幾近無所不用其極，如在網路上設陷引
    誘援交、釣魚掃黃，常利用電腦網路尋找目標，然後由男警
    或女警喬裝尋芳客或援交女，耍詐誘約相好，再以所謂之現
    行犯加以逮捕，而由於手段卑劣，曾有致被誘捕人身敗名裂
    ，甚至發生過不少逼死人及「擄妓勒贖」之事例（傅美惠，
    論美國「誘陷抗辯理論」的精緻化發展─以美國聯邦最高法
    院相關判決為中心，刑事法雜誌第50卷第5 期，頁48、49）
    。如以德國為例，由於該國刑事訴訟法僅有臥底警探而無臥
    底線民之授權基礎，德國聯邦最高法院遂援引警察調查任務
    之一般規定，一方面作為警察機關設置臥底線民之法律，另
    一方面又加諸其比例原則之限制，表示關於臥底線民之設置
    及活動，必須兼顧犯罪追訴之利益及人民之基本權利，唯有
    為了對抗及澄清特別危險、以其他手段難以調查犯罪時（例
    如毒品案件、組織犯罪案件），警察才能以臥底線民為偵查
    手段（林鈺雄，干預保留與門檻理論─司法警察（官）一般
    調查權限之理論探討，同上，頁214） 。又依我國通訊保障
    及監察法之規定，由於通訊監察涉及人民通訊自由、隱私權
    等基本權之限制，該法即將通訊監察之範圍，限於重大、隱
    密、不易發現之犯行（依通訊保障及監察法第5 條第1項 規
    定，除特定犯罪類型外，基本上須所犯者為最輕本刑三年以
    上有期徒刑之罪，始得核發通訊監察書）。綜此，在我國現
    行法迄未就誘捕偵查行為一般規定予以明定之情況下，依據
    最高法院歷年來判決之意旨，雖可援引警察調查任務之一般
    規定肯認其合法性，但必須針對重大、隱密、不易發現之犯
    行。
  (五)誘捕偵查行為雖必須針對重大、隱密、不易發現之犯行，惟
    在偵查之初，是否即能判斷其犯罪類型，以及所為是否當然
    構成誘捕偵查，仍可能有所疑義，因此須有一檢驗程序。關
    於個案是否構成誘捕偵查之檢驗，應依下列邏輯之檢驗程序
    ：第一、系爭行為是否涉及誘捕偵查？第二、系爭誘捕偵查
    可否歸責於國家？第三、系爭犯罪誘捕偵查是否違法？第四
    、如係違法，則其法律效果為何？（林鈺雄，國家機關挑唆
    犯罪之法律效果，同上，頁4-10）。茲以該邏輯程序檢驗本
    件是否該當誘捕偵查及其法律效果等問題。首先，須確認者
    係本件警察所為是否涉及誘捕偵查？查證人即承辦員警己○○業於本院審理時結證稱：「（問：當天係何情資線報至醫
    院查獲？）甲○○到我們松山分局偵查隊說等一下長庚醫院
    會有人攜帶毒品，甲○○說是在急診室，他沒有說是何人，
    也只有說是持有毒品，也沒有說毒品要販賣。... （問：查
    獲當天之前，是否認識甲○○？）有認識，之前有因公共危
    險的案子移送過我們警局，但不是我承辦的。（問：有很多
    次嗎？）僅一次。（問：為何對甲○○這麼有印象？）因為
    他常常來我們分局報情資。（問：故甲○○是你們小隊的線
    民？）也不是，他每次來報情資都是對當天有值班的小隊，
    沒有特別對何人報情資。... （問：這一次查獲是否是你們
    小隊和甲○○設計被告帶毒品到醫院去？）不是。... （問
    ：甲○○有無受到你的指示將毒品交給被告？）無。（問：
    為何在97年10月19日查獲被告後之下午5 點5 分，甲○○有
    打一通電話給你的0000000000號電話，並通話41秒鐘？）因
    為他那時好像又要報給我另一毒品情資。（問：甲○○一直
    跟你們報情資，是否也有因此查獲？）有，之前有查獲持有
    並施用毒品一件，之後也有在松山區空軍醫院查獲改造手槍
    及子彈。（問：有無給甲○○任何獎金或是薪水？）沒有，
    我聽說有時候他也會到各個警察局去通報情資。」等語（本
    院卷第224-226 頁），而證人即查獲員戊○○經本院行隔離
    訊問後，所為之證稱亦與證人己○○證述之情節均大致相符
    ，並結證稱：「（問：甲○○是否為你的線民？）我想應該
    不算，我自己也沒有線民，我們一般就是以案子去擴大偵辦
    。（問：為何甲○○在作警察局筆錄時，都不敢說本案是他
    舉發的？）我想應該是他害怕吧。（問：甲○○提供這麼多
    情資也有查獲，有無給他獎勵？）都沒有，吃飯、喝酒都沒
    有，甲○○也經常來分局想要認識警察，想說可以炫耀吧。
    ... （問：甲○○這樣熱心提供情資，有無從警局得到任何
    好處？或是他的目的為何？）因為他住在我們轄區，他也喜
    歡喝酒，有時會被警察攔檢，他會報我們的姓名，其實我們
    也是很困擾。（問：甲○○上次來說他沒錢用時，會跟警察
    說，為何他這樣說？）他有時來警局也會這樣說，甲○○曾
    經有開口過要借錢，但是我不想理他，只是之前他的舉報有
    些還滿真實的，故有時也會相信他的線索，但是後來本案之
    發生我們也覺得怪怪的，故本案發生後我跟甲○○斷了聯絡
    。... （問：你們到底有無要求甲○○配合引誘被告以利查
    獲？）絕對沒有，當時真的是甲○○來分局舉報的，說他的
    朋友會來找他，故我們才去醫院盤查。... （提示甲○○行
    動電話通聯紀錄，本院卷124 頁以下問：當天上午11點多，
    甲○○打了好幾通電話給被告，是否是你們要甲○○把被告
    找出來？）沒有，是甲○○來分局舉發有人會帶毒品至醫院
    ，至於他如何和被告聯繫，我不清楚。（問：本件查獲的毒
    品是否你們交給甲○○，要甲○○轉交給被告，再把被告釣
    出來？）絕對沒有。」等語（本院卷第227-230 頁）。又經
    本院依職權調閱甲○○所持有0000000000號、己○○所持有
    0000000000號、戊○○所持有0000000000號等行動電話之通
    聯紀錄（本院卷第90-144頁），亦顯示在97年10月1 日迄本
    件查獲當日為止，證人甲○○均未有與證人己○○、戊○○
    通聯之紀錄，亦未有撥打電話至臺北市政府警察局松山分局
    00000000號室內電話之情形；且經本院依職權調閱證人甲○○於97年10月間在財團法人林口長庚紀念醫院之就診病歷資
    料，亦顯見證人甲○○確實於97年10月7 日至20日因右下肢
    蜂窩性組織炎、B 型肝炎併肝硬化住院，其中於97年10月19
    日上午10時30分許，證人甲○○並不在病房內，直至當日上
    午11時30分始在醫院內用餐，此有該院98年4 月21日函文檢
    附護理紀錄單在卷可證（本院卷第158 、189 頁）。綜此，
    證人己○○、戊○○之證詞互核一致，且與通聯紀錄、護理
    紀錄單之資料相符，顯見甲○○並非承辦員警之線民，亦未
    受承辦員警之指示誘捕被告，而係甲○○為與員警建立關係
    ，先主動將系爭毒品交付被告（詳下述），再於當日誘使被
    告攜帶系爭毒品前往長庚醫院，並自行親自前往警局將此一
    訊息告知員警己○○、戊○○等人，俾承辦員警得以查獲被
    告持有之犯行。是本件即非承辦警察為誘捕偵查所查獲，即
    無庸討論誘捕偵查之其他檢驗程序。
  (六)綜上所述，被告所持有之系爭毒品雖為甲○○所交付，惟甲○○並非承辦員警之線民，則本件承辦員警既未使用違法誘
    捕偵查行為查獲系爭毒品，亦即查獲之系爭毒品並非違背法
    定程序所取得，應認有證據能力。
四、被告辯稱證人甲○○在警詢時之供述屬於審判外陳述，並無
    證據能力等語。查被告以外之人於檢察事務官、司法警察官
    或司法警察調查中所為之陳述，與審判中不符時，其先前之
    陳述具有較可信之特別情況，且為證明犯罪事實存否所必要
    者，得為證據，刑事訴訟法第159 條之2 定有明文。本件證
    人甲○○業於本院審理時到庭具結作證，且所述與其在警詢
    時所述大致相符，並無彼此不符之情形，則依前述規定之反
    面解釋，應認證人甲○○於警詢時之陳述無證據能力。
貳、認定犯罪事實之證據與理由：
一、經本院訊問後，被告丙○○雖坦承於前揭查獲時間持內含系
    爭毒品之系爭錢包至長庚醫院，並為警察查扣等情，惟矢口
    否認有何持有第二級毒品之犯行，辯稱：伊只是接受甲○○
    請託而寄放系爭毒品，並應甲○○之請於案發當日拿系爭毒
    品去長庚醫院還給甲○○，且伊罹患器質情感性徵候群之精
    神疾病，有精神障礙，欠缺依本身辨識而行為之能力，而甲○○將系爭毒品交給伊時，亦未說明為何物，故伊不知那是
    毒品云云。
二、經查：
  (一)查承辦員警因甲○○之告知，於前述時間前往長庚醫院急診
    室盤查被告時，被告因心慌將內置放有系爭毒品之系爭錢包
    棄置於急診室內病床上，經醫院內保全人員發覺而報警處理
    ，後經警將系爭毒品送交通部民用航空局航空醫務中心鑑驗
    ，經該局以氣相層析質譜儀分析法（GC/MS） 檢驗結果，確
    實含有Methamphetamine （甲基安非他命）及Ketamine（愷
    他命）之成分等情，業據證人己○○、戊○○於本院審理時
    結證屬實，並有該局97年10月29日航藥鑑字第0975531 號毒
    品鑑定書1 紙在卷可稽（97年度毒偵字第3502號卷第50頁）
    ，且為被告所不爭執，此部分事實堪以認定。
  (二)按所謂持有，係指所有執持占有之概括行為而言，包括自己
    所有，及為他人或自己而占有，僅特定物於事實上居於可得
    支配之狀態為已足，與該物所有權歸屬無涉。本件證人己○○業於本院審理時結證稱：伊在長庚醫院一樓急診室盤查被
    告，被告身上沒有東西，後來警衛說被告遺漏了1 個小錢包
    在他人病床上，就是一開始盤查被告時被告所在的病床，錢
    包內有1 個玻璃狀的吸食器還有1 小包白色粉末，被告一開
    始就說錢包是他攜帶的，但所有人是甲○○等語（本院卷第
    224 頁），核與證人戊○○於本院審理時結證稱：甲○○當
    場指稱被告持有毒品，伊向前盤查被告，被告於盤查過程中
    把毒品丟在醫院的臨時病床，後來有查到內含吸食器及毒品
    之小錢包，被告說是他帶來的，但東西是甲○○的等語（本
    院卷第227 頁）相符，並有自願受搜索同意書、扣押筆錄、
    扣押物品目錄表各1 紙在卷可稽（見偵卷第12-17 頁）。又
    經本院依職權調閱甲○○所持有0000000000號行動電話之通
    聯紀錄（本院卷第124 頁），亦顯示在案發當日上午11時至
    12時之間，甲○○有持之與被告所持有之0000000000號行動
    電話密切通聯之紀錄。另被告於警詢、偵訊及本院審理時亦
    一再坦承系爭毒品係甲○○交付予伊，查獲當天甲○○要求
    伊交還系爭毒品，伊方持系爭毒品至長庚醫院準備交付予甲○○等語。綜此，足見系爭毒品係由甲○○事先所交付，當
    日被告係應甲○○之要求，始將系爭毒品攜至長庚醫院，則
    被告事實上對系爭毒品係居於可得支配之狀態，應堪認定。
  (三)被告雖辯稱自己罹患有器質情感性徵候群之精神疾病，有精
    神障礙，而甲○○將系爭毒品交給伊時，亦未說明為何物，
    伊並不知悉為毒品云云。惟查：
  1.按刑法第19條規定：「行為時因精神障礙或其他心智缺陷，
    致不能辨識其行為違法或欠缺依其辨識而行為之能力者，不
    罰。行為時因前項之原因，致其辨識行為違法或依其辨識而
    行為之能力，顯著減低者，得減輕其刑。前二項規定，於因
    故意或過失自行招致者，不適用之」。是依現行刑法第19條
    關於行為人在精神狀況下責任能力之判斷標準，在於行為人
    有無不能辨識其行為違法之能力，或其辨識之能力有無顯著
    減低之情形。
  2.查被告雖無施用毒品而為警查獲之前科犯行，惟本院依被告
    聲請向財團法人長庚紀念醫院（林口）分院調閱被告於該院
    精神科就診之病歷資料顯示，93年6 月3 日就診病歷門診紀
    錄單清楚載明：「個案表示過去用過MDMA & Amphetamine（
    即安非他命），最後一次使用的時間大概在兩週前」等字樣
    ，此有該院98年3 月16日函文檢附病歷資料在卷可證（本院
    卷第37頁），顯見被告曾有施用安非他命之紀錄。而關於扣
    案毒品如何取得之事，被告亦於本院審理時供承：「（問：
    甲○○將東西交給你時，東西是何物？）就只有一個小皮包
    ，小皮包是我的，東西是甲○○放的。是甲○○後來找我，
    說東西要寄放在我著，我說那我袋子借給你用，你再將東西
    放進去，我有看到甲○○將東西放進去皮包內，我看一包東
    西和一個玻璃，其他沒有了。... （問：你事先不知道甲○○交給你的東西有多大？如何準備好袋子來裝東西？）甲○○有事先拿給我看，用衛生紙包著，甲○○說東西先寄放在
    我這裡，我想說他剛從警察局回來，想說東西沒有問題，才
    讓他寄放，但我不確定東西是否為東社派出所交給他，好像
    是同一天甲○○將東西拿給我看的。」等語（本院卷第248-
    249 頁）。參以被告為警查獲時，除扣得系爭毒品外，亦有
    安非他命玻璃吸食器1 支扣案在卷可證，顯見在甲○○交付
    錢包內之物品時，被告業已看見錢包內物品之外觀。又本件
    查獲當時，被告於員警盤查時即將內含系爭毒品之錢包棄置
    於病床上，迄醫院保全人員告知員警該錢包之存在前，均未
    將系爭錢包撿起，被告雖辯稱：伊跟在甲○○身後步入急診
    室病房時，突然有警察大叫說不要動，伊嚇到了，把手放開
    ，該錢包就掉在病床上，伊認為東西不是伊的，所以沒有再
    撿起來云云（本院98年5 月22日審判筆錄），惟衡諸常情，
    被告倘確不知該錢包內含有法律明文禁止持有之系爭毒品，
    殊無任意棄置原本依約欲交還予甲○○之物而不再撿拾取回
    之理。綜此，被告既曾有施用毒品之慣行，對於甲基安非他
    命之外觀、包裝及施用器具應有所知悉與認識，則被告於查
    獲前收受甲○○所交付系爭毒品及吸食器時，對於該物品為
    違禁物之毒品應知甚詳，才會於為警查獲時，迅及將裝有該
    扣案毒品、吸食器之錢包棄置於急診室病床上，庶以避免警
    察之發覺。是被告前述所辯，尚非可採。
  3.被告雖患有器質情感性徵候群之精神病（此有長庚醫院診斷
    證明書1 紙附卷可稽，本院卷第10頁），惟依本院函調長庚
    醫院精神科就診病歷觀之，被告自述之求診原因為：「心裡
    有話說不出來，對自己沒有自信，頭暈、發冷、胸口會緊緊
    悶悶的，失眠、頭皮會發麻、心臟會悸動，精神無法集中，
    思緒無法整合，有時會無法控制自己的行為，會胡言亂語，
    無法冷靜，不能放鬆自己，身心俱疲」等語（本院卷第31頁
    ），醫師於門診紀錄單之記載則為：「心情憂鬱，話說不出
    來，注意力不集中，感覺不能放鬆，心情很壓抑，很在意別
    人的眼光與話語」等語（本院卷第37頁），顯見均未提及被
    告有不能辨識行為意義之情形。參以被告於遇警盤查時，尚
    知棄置持有之系爭毒品以規避刑責，已如前述，且經本院依
    職權勘驗被告於距離案發最近之警詢錄影光碟，顯示被告於
    警詢時對於警員詢問其犯罪經過等相關事宜時，均能清楚應
    答，更明白表示系爭毒品係由甲○○所交付，懷疑本案係由
    甲○○與承辦員警設阱陷害所致（此有勘驗筆錄1 紙在卷可
    稽，本院卷第149-157 頁），即難認被告於從事本件犯行之
    時，有無法辨識或辨識能力顯著減低之情形。況被告於本院
    審理時對於遭甲○○設計陷害及案發經過等各種問題均對答
    如流，於準備程序時亦不再主張將自己之精神狀況列為爭點
    。綜此，顯見被告為本件持有第二級毒品犯行當時，明確認
    知所持系爭毒品為甲基安非他命，且思路清晰無障礙，辨識
    行為違法或依其辨識而行為之能力並無顯著減低或欠缺之情
    形，並未達到「因其精神障礙而導致不能辨識其行為違法，
    或依其辨識而為行為之能力喪失或顯著減低」之程度甚明。
    是被告前述所辯，亦無足採。
  (四)證人甲○○雖於本院審理時結證稱：系爭毒品係被告自行攜
    帶至長庚醫院，準備販賣與伊所住病房對面病床之乙○○，
    非伊事前交付予被告，亦非伊聯絡被告於當日攜帶系爭毒品
    前來醫院等情。惟查：
  1.經本院依職權函詢長庚醫院有關甲○○住院之情形，該院覆
    文略以：甲○○於97年10月7 日至同月20日住院於長庚醫院
    台北院區10A1001 病房D 床，乙○○於同月6 日至10日住院
    於同病房A 床等語，此有該院98年4 月21日函文1 紙在卷可
    稽（本院卷第158 頁）。又證人乙○○亦於本院審理時結證
    稱：伊於97年10月住院於長庚醫院10樓A1病房，同一病房對
    面病床的病患好像是甲○○，甲○○沒有跟伊說有人可以賣
    毒品，也沒有說要介紹賣毒品的人給伊認識，伊自己沒有施
    用毒品之習慣，伊於出院當日晚間7-8 時離開醫院後，就沒
    有在醫院等語（本院卷第222-223 頁）。另證人乙○○並無
    施用毒品之前科犯行，亦有臺灣高等法院被告前案紀錄表在
    卷可證（本院卷第210 頁）。綜此，證人乙○○既無施用毒
    品之前科，且於97年10月10日即出院返家，而未再與甲○○
    有所聯繫，則證人甲○○證稱伊得知被告要販賣毒品予乙○○，被告於前述查獲時間攜帶系爭毒品至長庚醫院之證述，
    即與事實不符。
  2.關於被告欲販賣毒品與何人之事，證人甲○○先則證稱：被
    告當天係要與住在伊對面病床之李先生買賣毒品，尚未買賣
    就被抓了等語（本院卷第68、69頁）；其後改稱：伊當日11
    時許跟被告聯繫在醫院碰面，電話中被告說要買賣毒品，要
    請伊介紹，但伊沒有介紹也沒有答應被告要介紹買主等語（
    本院卷第70頁）；嗣再改稱：伊先前告訴被告伊病床對面的
    乙○○需要毒品，李先生剛好要辦出院，伊找不到李先生，
    被告說要賣別人等語（見本院卷第70頁）。綜此，顯見證人
    甲○○對被告於案發當日至長庚醫院買賣毒品之對象、該對
    象是否經伊介紹、該對象當日是否在醫院等情，已有前後供
    述不一之情況。
  3.關於案發當日查獲之情形，證人甲○○先則證稱：伊看到被
    告在醫師專用停車位附近，被告停車時，伊就進去了（本院
    卷第69頁）；其後改稱：當時伊與被告有聯絡，伊在樓下急
    診室門口等被告，看到被告時，被告有攜帶1 個毛絨的小袋
    子，裡面有1 個玻璃管的吸食器，還有1 包粉末狀的東西，
    被告來之前伊已在樓下和警察聊天，警察遇到被告後，伊在
    旁邊看，沒有離開，警察對被告搜身等語（本院卷第69頁）
    ；嗣又改稱：被告有打開袋子給伊看，伊看到被告一下車就
    把袋子丟在花圃裡，被告係先遇到伊才遇到警察等語（本院
    卷第71頁）。綜此，顯見證人甲○○對被告到長庚醫院後係
    先見到伊或先遭警盤查、被告遭警盤查時伊是否在場、伊如
    何得知被告攜帶系爭錢包且系爭錢包內有系爭毒品等情，均
    有所不符。又如依證人甲○○所述，伊於被告停車即離開，
    或被告一下車即將系爭錢包丟棄於花圃，則伊自無由瞭解被
    告是否攜帶毒品及系爭錢包內含何物品，且如依其所述於被
    告到場前，伊已與員警聊天，而員警遇到被告後即對被告進
    行盤查，則被告遇到伊與員警的時間應為同一，被告更無將
    系爭錢包打開供伊觀覽之時間。參以證人甲○○既非被告販
    賣毒品之對象，被告自無將系爭錢包打開供證人甲○○觀覽
    之理由及必要，足見證人甲○○對伊究竟如何得知被告攜帶
    內含有系爭毒品之錢包之證述，前後矛盾且與常情有違。況
    證人甲○○於被告攜帶系爭毒品至長庚醫院前，即已於當日
    親自前往臺北市政府警察局松山分局向承辦員警通報，並於
    長庚醫院急診室時，當場對員警指稱在場之被告持有毒品等
    情，亦據證人己○○及戊○○證述在卷，已如前述，足見證
    人甲○○於被告持系爭毒品至長庚醫院前，即已知之甚明。
  4.綜合前述說明，證人甲○○證稱被告為達販賣之目的，而於
    前揭查獲時間自行攜帶系爭毒品至長庚醫院等語，委無足採
    ，系爭毒品為證人甲○○事前交付與被告，再於查獲當日要
    求被告持系爭毒品至長庚醫院以利其向員警檢舉等情，堪以
    認定。
三、綜上所述，由證人己○○、戊○○之證稱、被告之供稱及扣
    案毒品、玻璃球吸食器、濫用藥物檢驗報告、毒品鑑定書、
    行動電話通聯紀錄、勘驗筆錄、診斷證明書、病歷資料等證
    據，足見被告確有持有第二級毒品之犯行，被告所辯無非係
    卸責之詞，不足採信。是本件事證明確，被告犯行堪以認定
    ，應予依法論科。
參、論罪科刑：
    核被告丙○○所為，係犯毒品危害防制條例第11條第2 項之
    持有第二級毒品罪。原審認被告罪證明確，援引刑事訴訟法
    第449 條第1 項前段、第3 項、第450 條第1 項、第454 條
    第2 項，毒品危害防制條例第11條第2 項、第18條第1 項前
    段，刑法第11條、第41條第1 項前段等規定，逕以簡易判決
    判處拘役30日，並諭知易科罰金之折算標準，扣案之第二級
    毒品甲基安非他命1 包（驗餘淨重：0.1367公克）沒收銷毀
    ，其認事用法並無違誤，量刑亦屬妥適，上訴意旨，空言否
    認犯罪，指摘原判決誤認事實，自非可採，其上訴無理由，
    應予駁回。
肆、證人甲○○涉嫌於案發之前持有系爭毒品，並將之交付予被
    告，以及於本院審理時依法具結後，就事前有無交付系爭毒
    品與被告、被告為何於案發當日前往長庚醫院、案發當日前
    有無與員警己○○、戊○○碰面、案發當日查獲經過等等與
    本件案情有重要關係之事項，疑涉有為虛偽證詞之情形，是
    否已涉犯毒品危害防制條例第11條第2 項持有第二級毒品及
    刑法第168 條偽證之罪嫌，應由公訴人另為適法之處理，併
    予敘明。
據上論斷，依刑事訴訟法第455 條之1 第1 項、第3 項、第368
條，判決如主文。
本案經檢察官黃兆揚到庭執行職務。
中    華    民    國    98    年    6    月    8    日
                    刑事第六庭  審判長法  官  張永宏
                                      法  官  雷淑雯
                                      法  官  林孟皇
本正本證明與原本無異。
本判決不得上訴。
                                      書記官  楊雅鈞
中    華    民    國    98    年    6     月    8    日


司法院資訊處製作；財團法人民間司法改革基金會備份。
